【裁判字號】    89,易,178
【裁判日期】    900413
【裁判案由】    重利
【裁判全文】
臺灣花蓮地方法院刑事判決                          八十九年度易字第一七八號
    公  訴  人  臺灣花蓮地方法院檢察署檢察官
    被      告  甲○○
右列被告因重利案件，經檢察官提起公訴（八十八年度偵字第二九五○號），本院判
決如左：
    主  文
甲○○共同乘他人急迫，貸以金錢，而取得與原本顯不相當之重利，處有期徒刑貳月
，如易科罰金以佰元折算壹日。扣案之手冊壹本、新台幣陸仟元均沒收。
    事  實
一、甲○○與真實姓名不詳、自稱為「陳建和」或「陳先生」或「楊先生」（下稱該
    男子為「陳建和」）之成年男子，共同基於重利之犯意聯絡，於民國八十八年四
    月間，由「陳建和」以「陳主任」名義，在更生日報刊登貸款之分類廣告，並以
    0000000號為聯絡電話，招攬急需用款之民眾向其等借款，並以每月新台
    幣（下同）七萬元雇用甲○○擔任收取利息之工作。同年四月十五日，適有手頭
    不便、急需用款之黃盈楨見上開廣告後，打電話與自稱「楊先生」之「陳建和」
    聯絡，表明欲借款新臺幣（下同）六十萬元，「陳建和」告知利息以十日為一期
    ，每期十萬八千元，第一期於借款時預先扣除（即月息五十四分，起訴書誤載為
    六十五．七分），僅交付四十九萬二千元，並約定至花蓮市○○路四一六─六號
    黃盈楨經營之文華補習班取款，黃盈楨則應「陳建和」要求，簽發面額六十萬元
    、十二萬元本票各一張，面額十萬元支票三張、十五萬元支票二張，以為還款擔
    保。甲○○與「陳建和」共同於同年四月十五日、二十四日向黃盈楨收取與原本
    不相當之利息十萬八千元，嗣於同年五月七日、十二日、廿一日、三十日、六月
    八日、十七日、二十六日、七月五日、七月十四日由甲○○收取八萬一千元之利
    息（即月息四十五分），於七月二十三日收取利息四萬元（約月息二十二．二分
    ），嗣於七月二十九日下午三時許，甲○○至黃盈楨經營之文華補習班收取利息
    六千元時，為警當場查獲，並扣得該六千元及甲○○所有供其記載收取利息款之
    手冊一本。
二、案經花蓮縣警察局花蓮分局報請臺灣花蓮地方法院檢察署檢察官偵查起訴。
    理  由
一、訊據被告甲○○對上開犯行均坦承不諱，核與證人黃盈楨到庭證述情節相符，復
    有付款簽收簿、黃盈楨所記之繳款明細影本各一份、花蓮市第一信用合作社支票
    存根影本五份、支票影本一份在卷可參。而被告將所收取之利息記載於其所有之
    手冊中，此有該手冊一本扣案可憑。又被告為警查獲時，業扣得黃盈楨所繳付之
    利息六千元。此外，被告於九十年三月十五日、四月三日本院審理時自承伊受雇
    於「陳建和」向他人收款，每月薪水七萬元，伊向「陳建和」應徵時，該人已告
    知若將來出事要伊擔下，不能說出真相等語，堪認被告受雇於該人時，已明知其
    係經營非法且不正當之地下錢莊，否則何須告知「若出事由被告擔下」、「不能
    說出真相」等違法後果，然其仍同意以每月七萬元之代價收取利息，堪認被告自
    始即與「陳建和」有重利之犯意聯絡，且自本案訴訟進行中，被告原基於與「陳
    建和」所為之上開約定，於警訊、偵查及本院初訊時，均辯稱係伊一人出資借款
    與黃盈楨，利息僅二萬元云云，然經查證實與事實相去甚遠，被告自知難掩犯行
    ，始坦承上開犯行，故其嗣後所為供述應屬真實。末查，雖自被告所有之手冊中
    ，尚有記載綽號「黃喜餅」、「黃牛排」、「陳小姐」、「黃書店」之人向「陳
    建和」借款之情節，然其等均無真實姓名，且無從認定渠等借款時，被告所收取
    之利息為何，故此部分無從認被告對上開四人有重利之犯行，併此敘明。本件事
    證已明，其犯行洵堪認定，應予依法論科。
二、核被告所為，係犯刑法第三百四十四條之重利罪。其與已成年之「陳建和」間有
    犯意聯絡及行為分擔，應論以共同正犯。次按行為後法律有變更者，適用裁判時
    之法律。但裁判前之法律有利於行為人者，適用最有利於行為人之法律，刑法第
    二條第一項定有明文。經查，刑法第四十一條業於九十年一月四日修正，同年一
    月十日經總統公布實施，該條修正為：「犯最重本刑為五年以下有期徒刑之罪，
    而受六月以下有期徒刑或拘役之宣告，因身體、教育、職業、家庭之關係或因其
    他正當事由，執行顯有困難者，得以一元以上三元以下折算一日，易科罰金。但
    確因不執行所宣告之刑，難收矯正之效或難以維持法秩序者，不在此限。」「併
    合處罰之數罪，均有前項情形，其應執行之刑逾六月者，亦同」，較諸修正前刑
    法第四十一條規定：「犯最重本刑為三年以下有期徒刑以下之刑之罪，而受六月
    以下有期徒刑或拘役之宣告，因身體、教育、職業或家庭之關係，執行顯有困難
    者，得以一元以上三元以下折算一日，易科罰金」，被告行為後法律既有變更，
    比較新舊法的結果，修正後之規定對被告並無有利或不利之情形，依刑法第二條
    第一項前段的規定，仍應適用裁判時的新法，即裁判時之刑法第四十一條第一項
    前段規定，定其易科罰金之折算標準。爰審酌被告與「陳建和」共同貸放金錢冀
    謀不法重利，犯罪動機非善，收取重利之期間達四月，金額高達數十萬元，被害
    人數僅一人，並斟酌其智識程度及其犯後態度尚佳等一切情狀，量處如主文所示
    之刑，並諭知易科罰金之折算標準。
三、扣案之手冊一本係被告供犯罪所用之物，且屬被告所有，業據其陳明在卷，而扣
    案之六千元係因犯罪所得之物，屬被告所有，爰均依法沒收之。
據上論斷，應依刑事訴訟法第二百九十九條第一項前段，刑法第二條第一項前段、第
二十八條、第三百四十四條、第四十一條第一項前段、第三十八條第一項第二款、第
三款，罰金罰鍰提高標準條例第一條前段、第二條，判決如主文。
本案經檢察官李子春到庭執行職務。
中      華      民      國    九十      年      四      月     十三     日
                                臺灣花蓮地方法院刑事庭
                                    法  官  鄭  培  麗
右正本證明與原本無異。
如對本判決不服，應於送達後十日內，向本院提出上訴狀。（應抄附繕本）告訴人或
被害人如對於本判決不服者，應具備理由請求檢察官上訴，其上訴期間之計算係以檢
察官收受判決正本之日期為準。
                                    法院書記官
中      華      民      國    九十      年      四      月     十八     日
附錄本判決論罪之法律條文：
刑法第三百四十四條
乘他人急迫、輕率或無經驗，貸以金錢或其他物品，而取得與原本顯不相當之重利者
，處一年以下有期徒刑、拘役或科或併科一千元以下罰金。


司法院資訊處製作；財團法人民間司法改革基金會備份。
